---
title: "Trabalho final de Estatística Computacional I"
author: "Vivian Vaz"
fontsize: 12pt
output:
  html_document:
    toc: yes
    number_sections: yes
  pdf_document:
    toc: yes
---
 
# Introdução

Neste trabalho será feita uma análise da base de dados remobilize, está tem dados de uma pesquisa para investigar a mobilidade de idosos brasileiros ao longo da pandemia de COVID-19. Em especial analisaremos a variável LSA( Life-Space Assessment) uma medida que leva em consideração o nível 
de mobilidade do idoso. Quanto maior o seu valor, maior a mobilidade.

# Análise exploratória
Nessa sessão começo preparando a base de dados e fazendo análises iniciais.

## Preparando a base de dados

Lendo a base de dados...

```{r, echo=F, message=F, warning=F, out.width="50%"}
library(readxl)
remobilize <- read_excel("C:/Users/vivia/Downloads/Base_remobilize_LSA EstComp.xlsx")
View(remobilize)
```

Analisando os tipos de dados...

```{r, echo=F, message=F, warning=F, out.width="50%"}
lapply(remobilize,class)
```

Transformando a variável Nível educacional em factor...

```{r, echo=F, message=F, warning=F, out.width="50%"}

table(remobilize$`Nível educacional`)
remobilize$`Nível educacional`= factor(remobilize$`Nível educacional`,
                                            levels = c("Analfabeto",
                                                       "1 a 4 anos de escolaridade",
                                                       "5 a 8 anos de escolaridade",
                                                       "9 ou mais anos de escolaridade"))

table(remobilize$`Nível educacional`)
```

Transformando a variável Renda mensal em factor...

```{r, echo=F, message=F, warning=F, out.width="50%"}
table(remobilize$`Renda mensal`)
remobilize$`Renda mensal`= factor(remobilize$`Renda mensal`, 
                                       levels = c("Até 1 salário mínimo",
                                                  "2 a 3 salários mínimos",
                                                  "4 a 7 salários mínimos",
                                                  "8 a 10 salários mínimos",
                                                  "Acima de 10 salários mínimos"))
table(remobilize$`Renda mensal`)
```

Adicionando a variável faixa etária para categorizar a variável idade...

```{r, echo=F, message=F, warning=F, out.width="50%"}
remobilize$faixa_etaria = NULL
n = 1
for (i in remobilize$Idade)
  {
    if (i>=60 & i<=69)
      {
        remobilize$faixa_etaria[n] = "[60,69]"
      }else if (i>=70 & i<=79)
      {
        remobilize$faixa_etaria[n] = "[70,79]"
      }else if (i>=80)
      {
        remobilize$faixa_etaria[n] = "[80,+)"
      }
    n = n + 1
  }

table(remobilize$faixa_etaria)
```

Adicionando a variável mobilidade para categorizar a variável LSA...

```{r, echo=F, message=F, warning=F, out.width="50%"}
remobilize$mobilidade = NULL
n = 1
for (i in remobilize$LSA)
  {
    if (i <= 60)
      {
        remobilize$mobilidade[n] = "Baixa"
      }else 
      {
        remobilize$mobilidade[n] = "Alta"
      }
    n = n + 1
  }

table(remobilize$mobilidade)
```

## Análises iniciais

1. Qual proporção de idosos possui baixa mobilidade?

```{r, echo=F, message=F, warning=F, out.width="50%"}
table(remobilize$mobilidade)/length(remobilize$mobilidade)
```

Cerca de 43% dos idosos possui baixa mobilidade.
  
  
2. Em média, qual é a medida de mobilidade desses idosos? 

```{r, echo=F, message=F, warning=F, out.width="50%"}
summary(remobilize$LSA)
```

analisando a curtose...
```{r, echo=F, message=F, warning=F, out.width="50%"}
library(moments)
skewness(remobilize$LSA)
```

```{r, echo=F, message=F, warning=F, out.width="50%"}
hist(remobilize$LSA, col = "#66CDAA", main = paste("Histogram de LSA"))

```

A mobilidade desses idosos tem média de 64, considerada alta, além disso a distribuição da variável LSA tem uma assimetria levemente negativa, oque indica que a maior parte das observações é maior que a média.
  
  
3. O que se pode dizer sobre o perfil desses idosos, em termos de variáveis sociodemográficas? Por exemplo, qual é a distribuição deles em termos de sexo, cor/raça, idade, escolaridade etc.?


Analisando por sexo vemos que a maioria é do sexo feminino, representando 73%, além disso são a maioria em cada faixa etária.
  
```{r, echo=F, message=F, warning=F, out.width="50%"}
table(remobilize$Sexo)
table(remobilize$Sexo)/length(remobilize$Sexo)
sexo_idade = table(remobilize$Sexo, remobilize$faixa_etaria)
barplot(sexo_idade, beside=TRUE, legend=TRUE, col = c("#66CDAA", "lightgrey"), main = paste("Frequência do sexo por faixa etária"), axisnames = T)

```


```{r, echo=F, message=F, warning=F, out.width="50%"}
colnames(remobilize)[4] = "cor_raca"
```
  
  
Análisando a frequência por raça vemos que á maioia é Branca seguida pelos pardos.
  
```{r, echo=F, message=F, warning=F, out.width="50%"}
cor = table(remobilize$cor_raca)
table(remobilize$cor_raca)/length(remobilize$cor_raca)
barplot(cor, beside=TRUE, legend=TRUE, col = c("lightblue", "lightgreen", "#FFDEAD", "#FF6A6A", "#FFA07A"), main = paste("Frequência por Raça/Cor"))
```

Análisando a frequência por faixa etária vemos que a frequência diminui quanto maior a idade.
  
```{r, echo=F, message=F, warning=F, out.width="50%"}

table(remobilize$faixa_etaria)/length(remobilize$faixa_etaria)
tabela_idade = table(remobilize$faixa_etaria)
barplot(tabela_idade, beside=TRUE, legend=TRUE, col = "#66CDAA", main = paste("Frequência por faixa etária"))
```

```{r, echo=F, message=F, warning=F, out.width="50%"}
colnames(remobilize)[6] = "nivel_educacional"
```

```{r, echo=F, message=F, warning=F, out.width="50%"}
levels(remobilize$nivel_educacional) = c("Analfabeto", "[1,4]", "[5,8]", "[9,+)")
```
  
  
Análisando a frequência por nível educacional vemos que a maioria estudou por mais de 9 anos.
  
```{r, echo=F, message=F, warning=F, out.width="50%"}
table(remobilize$nivel_educacional)/length(remobilize$nivel_educacional)
tabela_edu = table(remobilize$nivel_educacional)
barplot(tabela_edu, beside=TRUE, legend=TRUE, col = "#66CDAA", main = paste("Frequência por nível educacional"), horiz = T)
```


Análisando a frequência de cor/raça por nível educacional vemos que há evidências de associação entre as variáveis, ou seja o nível educacional é influenciado pela cor/raça.
  
```{r, echo=F, message=F, warning=F, out.width="50%"}
#Cor/raça e escolaridade
options(scipen=999)
table(remobilize$cor_raca, remobilize$nivel_educacional)
cor_edu = table(remobilize$cor_raca, remobilize$nivel_educacional)
summary(cor_edu)
chisq.test(cor_edu)
#p-value < 0.00000000000000022 não rejeitamos H_0
barplot(cor_edu, beside=TRUE, legend=TRUE, col = c("lightblue", "lightgreen", "#FFDEAD", "#FF6A6A", "#FFA07A"), main = paste("Frequência de cor/raça por nível educacional"))

```
  
  

4. O que se pode dizer sobre os idosos em termos de sua saúde? Por exemplo, qual é a sua distribuição de limitação funcional, presença de comorbidades, número de horas que caminham por semana etc.?
  
  
A tabela descreve a frequência de idosos pelo índice Bomfaq que mede a limitação funcional do idoso, quanto mair o seu número maior o nível de limitação.
  
```{r, echo=F, message=F, warning=F, out.width="50%"}
#quanto mair o indice Bomfaq maior o nível de limitação funcional
table(remobilize$Bomfaq)
```

```{r, echo=F, message=F, warning=F, out.width="50%"}
remobilize$limitacao_funcional = NULL
n = 1
for (i in remobilize$Bomfaq)
  {
    if (i>=0 & i<=3)
      {
        remobilize$limitacao_funcional[n] = "[0,3]"
      }else if (i>=4 & i<=7)
      {
        remobilize$limitacao_funcional[n] = "[4,7]"
      }else if (i>=8 & i<=11)
      {
        remobilize$limitacao_funcional[n] = "[8,11]"
      }else
      {
        remobilize$limitacao_funcional[n] = "[12,15]"
      }
    n = n + 1
  }

remobilize$limitacao_funcional= factor(remobilize$limitacao_funcional, 
                                        levels = c("[0,3]", 
                                                   "[4,7]", 
                                                   "[8,11]", 
                                                   "[12,15]"))

```
  
Categorizando esse índece temos:

```{r, echo=F, message=F, warning=F, out.width="50%"}

table(remobilize$limitacao_funcional)
tabela_limitacao = table(remobilize$limitacao_funcional)
barplot(tabela_limitacao, beside=TRUE, legend=TRUE, col = "#66CDAA", main = paste("Frequência por categoria de Bomfaq"))
```


```{r, echo=F, message=F, warning=F, out.width="50%"}
colnames(remobilize)[9] = "comorbidade"
```


Análisando a presença de comorbidade vemos que 56% dos idosos tem comorbidade.

```{r, echo=F, message=F, warning=F, out.width="50%"}
table(remobilize$comorbidade)/length(remobilize$comorbidade)
```
  
Analisando as horas de caminhada vemos que a grande maioria não caminha nem 1 hora. A média é puxada pelos outliers.
  
```{r, echo=F, message=F, warning=F, out.width="50%"}
library(ggplot2)
summary(remobilize$Caminhada)
hist(remobilize$Caminhada, col = "#66CDAA", main = paste("Histogram of Caminhada"))
ggplot(remobilize,aes(y=Caminhada, x=1)) + geom_boxplot()
```

  
5. Como as variáveis sociodemográficas e de saúde estão associadas com a mobilidade nos espaços de vida desses 
idosos? Por exemplo, idosos mais jovens tendem a ter uma mobilidade maior ou menor do que idosos mais velhos?
  

Vemos que sim, quanto maior a idade menor a mobilidade.

```{r, echo=F, message=F, warning=F, out.width="50%"}
table(remobilize$mobilidade, remobilize$faixa_etaria)

tabela_mob = table(remobilize$mobilidade, remobilize$faixa_etaria)

barplot(tabela_mob, beside=TRUE, legend=TRUE, col = c("#66CDAA", "lightgrey"), main = paste("Frequência de mobilidade por faixa etária"))
```


# Testes estatísticos

Nesta seção vamos analizar a associação entre variáveis através de teste estatísticos.

## Teste qui-quadrado

H~0~: não há associação entre as variáveis/independentes
  
H~1~: há associação entre as variáveis

  
1. Sexo e LSA (categórica)

```{r, echo=F, message=F, warning=F, out.width="50%"}
aggregate(LSA ~ Sexo, remobilize, mean)
table(remobilize$mobilidade, remobilize$Sexo)

mobilidade_sexo = table(remobilize$mobilidade, remobilize$Sexo)
summary(mobilidade_sexo)
chisq.test(mobilidade_sexo)
barplot(mobilidade_sexo, beside=TRUE, legend=TRUE, col = c("#66CDAA", "lightgrey"), main = paste("Frequência de mobilidade por sexo"))
```

para um alpha = 0,05 rejeitamos H~0~, a hipótese de não associação.
  
  
2. Presença de comorbidade e LSA (categórica)

```{r, echo=F, message=F, warning=F, out.width="50%"}
aggregate(LSA ~ comorbidade, remobilize, mean)
table(remobilize$mobilidade, remobilize$comorbidade)

mobilidade_comorbidade = table(remobilize$mobilidade, remobilize$comorbidade)
summary(mobilidade_comorbidade)
chisq.test(mobilidade_comorbidade)
barplot(mobilidade_comorbidade, beside=TRUE, legend=TRUE, col = c("#66CDAA", "lightgrey"), main = paste("Frequência de mobilidade por presença de comorbidade"))
```

para um alpha = 0,05 rejeitamos H~0~, a hipótese de não associação, ou seja, a presença de comorbidade influencia a mobilidade.
  
  
3. Nível educacional e LSA (categórica)

```{r, echo=F, message=F, warning=F, out.width="50%"}
aggregate(LSA ~ nivel_educacional, remobilize, mean)
table(remobilize$mobilidade, remobilize$nivel_educacional)

mobilidade_educacao = table(remobilize$mobilidade, remobilize$nivel_educacional)
summary(mobilidade_educacao)
chisq.test(mobilidade_educacao)
barplot(mobilidade_educacao, beside=TRUE, legend=TRUE, col = c("#66CDAA", "lightgrey"), main = paste("Frequência de mobilidade por nível educacional"))
```

para um alpha = 0,05 rejeitamos H~0~, a hipótese de não associação, ou seja, o nível educacional influencia a mobilidade.


## Teste Anova
  
H~0~: As médias de LSA para variável explicativa categórica são todas iguais.
  
H~1~: Existe pelo menos uma média diferente.
  

4. Cor/raça e LSA (numérica)

  
Começamos analisando as variâncias:

```{r, echo=F, message=F, warning=F, out.width="50%"}

ggplot(remobilize, aes(x = cor_raca, 
                 y = LSA)) + 
  stat_summary(fun.data = mean_se, 
               geom = "errorbar",
               colour = "black", 
               width = 0.1,
               position = position_nudge(x = 0.15)) + 
  stat_summary(fun = mean, geom = "point",
               colour = "#191970", 
               size = 3,
               position=position_nudge(x = 0.15)) + 
  labs(x = "Co/raça", 
       y = "LSA") +
  theme_minimal()
```

```{r, echo=F, message=F, warning=F, out.width="50%"}
library(magrittr)
library(dplyr)
cor_lsa = remobilize %>% group_by(cor_raca) %>% summarise(mean = mean(LSA), st.dev = sd(LSA))
cor_lsa

anova1 = aov(LSA ~ cor_raca, remobilize)
summary(anova1)
```

como p > 0,05 não rejeitamos H~0~, ou seja, a cor/raça não influencia a mobilidade.
  
```{r}
table(remobilize$cor_raca)
```

indígenas tem media diferente mais uma quantidade muito pequena de observações na amostra, por isso não influencia o p-valor.

  
5. Estado civil e LSA (numérica)

```{r, echo=F, message=F, warning=F, out.width="50%"}
colnames(remobilize)[5] = "estado_civil"
```


```{r, echo=F, message=F, warning=F, out.width="50%"}

ggplot(remobilize, aes(x = estado_civil, 
                 y = LSA)) + 
  stat_summary(fun.data = mean_se, 
               geom = "errorbar",
               colour = "black", 
               width = 0.1,
               position = position_nudge(x = 0.15)) + 
  stat_summary(fun = mean, geom = "point",
               colour = "#191970", 
               size = 3,
               position=position_nudge(x = 0.15)) + 
  labs(x = "Estado civil", 
       y = "LSA") +
  theme_minimal()
```


```{r, echo=F, message=F, warning=F, out.width="50%"}
est_civ_lsa = remobilize %>% group_by(estado_civil) %>% summarise(mean = mean(LSA), st.dev = sd(LSA))
est_civ_lsa

anova2 = aov(LSA ~ estado_civil, remobilize)
summary(anova2)

```

como p < 0,05 rejeitamos H~0~, ou seja, o estado civil influencia a mobilidade.
  

A função "PostHocTest" nos ajuda a ter uma ideia da associação entre as categorias das variáveis.
```{r, echo=F, message=F, warning=F, out.width="50%"}
library(DescTools)
PostHocTest(anova2, method = "hsd")
```
  

6. Renda mensal e LSA (numérica)

```{r, echo=F, message=F, warning=F, out.width="50%"}
colnames(remobilize)[7] = "renda_mensal"
```

```{r, echo=F, message=F, warning=F, out.width="50%"}
levels(remobilize$renda_mensal) = c("(0, 1]", "[2, 3]", "[4, 7]", "[8, 10)", "[10, +)")
```


```{r, echo=F, message=F, warning=F, out.width="50%"}

ggplot(remobilize, aes(x = renda_mensal, 
                 y = LSA)) + 
  stat_summary(fun.data = mean_se, 
               geom = "errorbar",
               colour = "black", 
               width = 0.1,
               position = position_nudge(x = 0.15)) + 
  stat_summary(fun = mean, geom = "point",
               colour = "#191970", 
               size = 3,
               position=position_nudge(x = 0.15)) + 
  labs(x = "Renda mensal", 
       y = "LSA") +
  theme_minimal()
```

```{r, echo=F, message=F, warning=F, out.width="50%"}
renda_lsa = remobilize %>% group_by(renda_mensal) %>% summarise(mean = mean(LSA), st.dev = sd(LSA))
renda_lsa

anova3 = aov(LSA ~ renda_mensal, remobilize)
summary(anova3)
```

como p < 0,05 rejeitamos H~0~, ou seja, a renda influencia a mobilidade.

  
```{r, echo=F, message=F, warning=F, out.width="50%"}
PostHocTest(anova3, method = "hsd")
```


## Teste de correlação

7. Idade e LSA (numérica)
  
Índice de correlação:
```{r, echo=F, message=F, warning=F, out.width="50%"}

cor(remobilize$Idade, remobilize$LSA)

plot(remobilize$Idade, remobilize$LSA,  
     main="Gráfico de Dispersão",
     xlab="Idade " , ylab="LSA ", 
     pch=10, cex.lab=1.5, cex.main=1.5, col = "#191970")
```

Correlação fraca
  
  
8. Bomfaq e LSA (numérica)
  
Índice de correlação:
```{r, echo=F, message=F, warning=F, out.width="50%"}
cor(remobilize$Bomfaq, remobilize$LSA)

plot(remobilize$Bomfaq, remobilize$LSA,  
     main="Gráfico de Dispersão",
     xlab="Bomfaq" , ylab="LSA ", 
     pch=10, cex.lab=1.5, cex.main=1.5, col = "#191970")
```

Correlação moderada, quanto maior o Bomfaq(limitaçãofuncional) menor o LSA(medida de mobilidade).
  
  
9. Caminhada e LSA (numérica)
  
Índice de correlação:
```{r, echo=F, message=F, warning=F, out.width="50%"}
cor(remobilize$Caminhada, remobilize$LSA, use = "complete.obs")

plot(remobilize$Caminhada, remobilize$LSA,  
     main="Gráfico de Dispersão",
     xlab="Caminhada" , ylab="LSA ", 
     pch=10, cex.lab=1.5, cex.main=1.5, col = "#191970")
```

Correlação bem fraca.

# Conclusão
  
Pelos testes podemos concluir que as seguintes variáveis apresentaram associação com o LSA(mobilidade):
  
1. sexo  
  Homens em média tem LSA(mobilidade) maior.
  
2. Presença de comorbidade  
  Não ter comorbidade reduz a incidência de LSA(mobilidade) baixa.
  
3. Nível educacional  
  Quanto mais anos de estudo maior a frequência de LSA(mobilidade) alta.
  
4. Estado civil  
  Viuvos tem LSA(mobilidade) menor.
  
5. Renda mensal  
  Idosos com a renda maior apresentam maior LSA(mobilidada).
  
6. Bomfaq  
  correlação negativa moderada, quanto maior o Bomfaq(limitação) menor o LSA(mobilidade).

# Referências

VENABLES, W. N.; SMITH, D. M.; An Introduction to R; (PDF disponível em http://cran.us.r-project.org).
  
BUSSAB, W. O.; MORETTIN, P. A.; Estatística básica. 5ªed. São Paulo: Editora Saraiva, 2002.
  
Impact of COVID-19 Pandemic on Life-Space Mobility of Older Adults Living in Brazil: REMOBILIZE Study (https://www.frontiersin.org/articles/10.3389/fpubh.2021.643640/full)
  
Material de aula - Disciplina: Estatística Computacional 1 (ENCE - IBGE)

